# Modelos de nichos ecológicos - proyección a escenarios de clima futuro

## Introducción

### Trayectorias socioeconómicas compartidas (SSP)

El [Panel Intergubernamental sobre Cambio Climático](https://es.wikipedia.org/wiki/Grupo_Intergubernamental_de_Expertos_sobre_el_Cambio_Clim%C3%A1tico) (IPCC, por sus siglas en inglés) proporciona proyecciones de cambio climático basadas en diferentes escenarios de emisiones de gases de efecto invernadero (GEI). Estos escenarios se denominan [Trayectorias Socioeconómicas Compartidas](https://es.wikipedia.org/wiki/Trayectorias_socioecon%C3%B3micas_compartidas) (SSP, por sus siglas en inglés). Cada SSP está asociada con un nivel de forzamiento radiativo expresado en vatios por metro cuadrado (W/m²) para el año 2100.

Algunos ejemplos de SSP son:

- SSP1-2.6: Escenario sostenible (bajas emisiones, economía verde).
- SSP2-4.5: Escenario intermedio (desarrollo moderado con algunas reducciones de emisiones).
- SSP3-7.0: Escenario de desarrollo desigual (altas emisiones).
- SSP5-8.5: Escenario de altas emisiones (crecimiento económico dependiente de combustibles fósiles).

### Modelos generales de circulación (GCM)

Un [Modelo General de Circulación](https://es.wikipedia.org/wiki/Modelos_de_circulaci%C3%B3n_general) (GCM, por sus siglas en inglés) es una herramienta computacional que simula el sistema climático de la Tierra a nivel global. Representa matemáticamente los procesos físicos que gobiernan la atmósfera, los océanos, la criósfera y la biosfera. Utiliza ecuaciones basadas en la dinámica de fluidos y la termodinámica para modelar el transporte de energía, humedad y masa a través del planeta.

Algunos ejemplos de GCM son:

- ACCESS-CM2 (de CSIRO).
- GISS-E2-1-G (de la NASA).
- MPI-ESM1-2-HR (del Instituto Max Planck).

Estos modelos son desarrollados por distintas instituciones alrededor del mundo para simular el clima pasado, presente y futuro. Varían en complejidad y resolución. Se ejecutan con diferentes SSP para explorar cómo el sistema climático responderá a los cambios en las emisiones y otros factores socioeconómicos.

En este documento, se genera el modelo de nicho ecológico de una especie y se proyecta a un escenario de clima futuro.

## Parámetros generales

```{r}
#| label: parametros-generales

# Nombre de la especie
especie <- "Bradypus variegatus"

# Desplazamiento (offset) para delimitar el área de estudio
desplazamiento = 5

# Resolución espacial de los datos climáticos
resolucion = 10

# SSP
ssp <- "585"

# GCM
gcm <- "HadGEM3-GC31-LL"

# Proporción de datos de entreamiento a utilizar en el modelo
proporcion_entrenamiento = 0.7
```

## Carga de paquetes

```{r}
#| label: cargar-paquetes
#| message: false
#| warning: false

# Colección de paquetes de Tidyverse
library(tidyverse)

# Estilos para ggplot2
library(ggthemes)

# Paletas de colores de RColorBrewer
library(RColorBrewer)

# Paletas de colores de viridis
library(viridisLite)

# Gráficos interactivos
library(plotly)

# Manejo de datos vectoriales
library(sf)

# Manejo de datos raster
library(terra)

# Manejo de datos raster
library(raster)

# Mapas interactivos
library(leaflet)

# Acceso a datos en GBIF
library(rgbif)

# Acceso a datos climáticos
library(geodata)

# Modelado de distribución de especies
library(dismo)
```

## Obtención de datos de presencia

```{r}
#| label: obtener-datos-presencia
#| warning: false
#| message: false
#| eval: false

# Consultar el API de GBIF
respuesta <- occ_search(
  scientificName = especie, 
  hasCoordinate = TRUE,
  hasGeospatialIssue = FALSE,
  limit = 10000
)

# Extraer datos de presencia
presencia <- respuesta$data
```

Se puede guardar el dataframe con los datos de presencia en un archivo CSV, para no tener que repetir la consulta al API de GBIF.

```{r}
#| label: guardar-datos-presencia
#| warning: false
#| message: false
#| eval: false

# Guardar los datos de presencia en un archivo CSV
write_csv(presencia, 'presencia.csv')
```

El siguiente bloque debe ejecutarse si se desea leer los datos desde el archivo CSV.

```{r}
#| label: leer-datos-presencia
#| warning: false
#| message: false
#| eval: true

# Leer en un dataframe los datos de presencia de un archivo CSV
presencia <- read_csv('presencia.csv')

# Crear un objeto sf a partir del dataframe
presencia <- st_as_sf(
  presencia,
  coords = c("decimalLongitude", "decimalLatitude"),
  remove = FALSE, # conservar las columnas de las coordenadas
  crs = 4326
)
```

## Delimitación del área de estudio

```{r}
#| label: definir-area-estudio
#| warning: false
#| message: false

# Delimitar la extensión del área de estudio
area_estudio <- ext(
  min(presencia$decimalLongitude) - desplazamiento, 
  max(presencia$decimalLongitude) + desplazamiento,
  min(presencia$decimalLatitude) - desplazamiento, 
  max(presencia$decimalLatitude) + desplazamiento
)
```

## Obtención de datos de clima actual

```{r}
#| label: obtener-datos-clima-actual
#| warning: false
#| message: false

# Obtener datos climáticos actuales
clima_actual <- worldclim_global(
  var = 'bio', 
  res = resolucion, 
  path = tempdir()
)

# Recortar los datos climáticos para el área de estudio
clima_actual <- crop(clima_actual, area_estudio)

# Desplegar nombres de las variables climáticas
names(clima_actual)
```

## Obtención de datos de clima futuro

```{r}
#| label: obtener-datos-clima-futuro
#| warning: false
#| message: false

# Obtener datos climáticos para escenario futuro
clima_futuro <- cmip6_world(
  var = "bioc",
  res = resolucion,
  ssp = ssp,
  model = gcm,
  time = "2041-2060",
  path = tempdir()
)

# Recortar los datos climáticos para el área de estudio
clima_futuro <- crop(clima_futuro, area_estudio)

# Desplegar nombres de las variables
names(clima_futuro)
```

## Modelización

### Creación de conjuntos de entrenamiento y de evaluación

Se eliminan las coordenadas duplicadas del conjunto de datos de presencia.

```{r}
#| label: preparar-datos
#| warning: false
#| message: false

# Crear dataframe con columnas de longitud y latitud
coordenadas_presencia <- data.frame(
  decimalLongitude = presencia$decimalLongitude,
  decimalLatitude = presencia$decimalLatitude
)

# Eliminar coordenadas duplicadas
coordenadas_presencia <- unique(coordenadas_presencia)
```

Se dividen los datos de presencia en dos subconjuntos:

- Entrenamiento: para desarrollar el modelo.
- Evaluación: para evaluar el modelo.

```{r}
#| label: separar-datos
#| warning: false
#| message: false

# Establecer una "semilla" para garantizar que la selección aleatoria sea reproducible
set.seed(123)

# Cantidad de registros de presencia
n_presencia <- nrow(coordenadas_presencia)

# Con sample(), se selecciona aleatoriamente una proporción (ej. 0.7) 
# de los índices de los datos de presencia para el conjunto de entrenamiento
indices_entrenamiento <- sample(
  1:n_presencia, 
  size = round(proporcion_entrenamiento * n_presencia)
)

# Crear el subconjunto de entrenamiento utilizando los índices seleccionados
entrenamiento <- coordenadas_presencia[indices_entrenamiento, ]

# Crear el subconjunto de evaluación con los datos restantes
evaluacion <- coordenadas_presencia[-indices_entrenamiento, ]
```

### Modelo con clima actual

```{r}
#| label: generar-modelo-clima-actual
#| warning: false
#| message: false

# Los datos de clima deben convertirse al formato que usa el paquete raster
# debido a es este el que acepta el paquete dismo
clima_actual <- raster::stack(clima_actual)

# Generar el modelo
modelo_actual <- maxent(x = clima_actual, p = entrenamiento)

# Aplicar el modelo entrenado al clima actual
prediccion_actual <- predict(modelo_actual, clima_actual)
```

### Modelo con clima futuro

```{r}
#| label: generar-modelo-clima-futuro
#| warning: false
#| message: false

# Convertir variables climáticas futuras al formato raster stack
clima_futuro_raster <- raster::stack(clima_futuro)

# Asegurar que las variables tengan los mismos nombres y orden
names(clima_futuro_raster) <- names(clima_actual)

# Proyectar el modelo al clima futuro
prediccion_futuro <- predict(modelo_actual, clima_futuro_raster)
```

### Diferencia

Para visualizar los cambios en la distribución potencial de la especie, podemos restar el modelo futuro menos el actual.

```{r}
#| label: diferencia-modelos
#| warning: false
#| message: false

# Calcular la diferencia
diferencia <- prediccion_futuro - prediccion_actual
```

```{r}
#| label: mapa-diferencia-modelos
#| warning: false
#| message: false
#| code-fold: true

# Paleta de colores del modelo con clima actual
colores_modelo_actual <- colorNumeric(
  palette = c("white", "black"),
  values(prediccion_actual),
  na.color = "transparent"
)

# Paleta de colores del modelo con clima futuro
colores_modelo_futuro <- colorNumeric(
  palette = c("white", "black"),
  values(prediccion_futuro),
  na.color = "transparent"
)

# Crear paleta de colores para la diferencia
paleta_diferencia <- colorNumeric(
  palette = c("red", "white", "blue"),
  domain = c(min(values(diferencia), na.rm = TRUE), max(values(diferencia), na.rm = TRUE)),
  na.color = "transparent"
)

# Mapa de la diferencia
leaflet() |>
  addTiles(group = "Mapa general") |>
  addProviderTiles(
    providers$Esri.WorldImagery, 
    group = "Imágenes satelitales"
  ) |>  
  addProviderTiles(
    providers$CartoDB.Positron, 
    group = "Mapa blanco"
  ) |>
  addRasterImage(
    prediccion_actual,
    colors = colores_modelo_actual,
    opacity = 0.6,
    group = "Modelo con clima actual",
  ) |>
  addRasterImage(
    prediccion_futuro,
    colors = colores_modelo_futuro,
    opacity = 0.6,
    group = "Modelo con clima futuro",
  ) |>  
  addRasterImage(
    diferencia,
    colors = paleta_diferencia,
    opacity = 0.6,
    group = "Diferencia",
  ) |>  
  addLegend(
    title = "Modelo con clima actual",
    values = values(prediccion_actual),
    pal = colores_modelo_actual,
    position = "bottomright",
    group = "Modelo con clima actual"
  ) |>    
  addLegend(
    title = "Modelo con clima futuro",
    values = values(prediccion_futuro),
    pal = colores_modelo_futuro,
    position = "bottomright",
    group = "Modelo con clima futuro"
  ) |>     
  addLegend(
    title = "Diferencia",
    values = values(diferencia),
    pal = paleta_diferencia,
    position = "bottomleft",
    group = "Diferencia"
  ) |>  
  addLayersControl(
    # control de capas
    baseGroups = c("Mapa general", "Imágenes satelitales", "Mapa blanco"),
    overlayGroups = c(
      "Modelo con clima actual",
      "Modelo con clima futuro",
      "Diferencia"
    )
  ) |>
  hideGroup("Modelo con clima actual") |>
  hideGroup("Modelo con clima futuro")
```

En el mapa, las áreas en rojo indican una disminución en la idoneidad del hábitat, mientras que las áreas en azul indican un aumento.

## Recursos de interés

Phillips, S. J., Anderson, R. P., & Schapire, R. E. (2006). Maximum entropy modeling of species geographic distributions. *Ecological Modelling*, **190**(3-4), 231-259. [https://doi.org/10.1016/j.ecolmodel.2005.03.026](https://doi.org/10.1016/j.ecolmodel.2005.03.026)
